臺灣臺南地方法院刑事判決
110年度易字第308號
公  訴  人  臺灣臺南地方檢察署檢察官
被      告  黃弘毅



上列被告因詐欺案件，經檢察官提起公訴（109年度調偵字第110
9號），本院判決如下：
    主  文
黃弘毅犯詐欺取財罪，處有期徒刑伍月，如易科罰金，以新臺幣
壹仟元折算壹日。
未扣案犯罪所得新臺幣貳拾萬元沒收，於全部或一部不能沒收或
不宜執行沒收時，追徵其價額。
    事  實
一、黃弘毅於民國107年12月16日，在臺南市○○區○○路000號，與
    楊敏汎簽訂室內裝修契約，為楊敏汎裝潢臺南市○○區○○路00
    號之1房屋，於108年2月20日開工，因缺錢周轉，明知無能
    力亦無意願還款，竟意圖為自己不法之所有，基於詐欺之犯
    意，於108年9月9日，在不詳地點，以通訊軟體LINE向楊敏
    汎佯稱已申請房貸，因房子並無貸款，可順利核貸，核貸後
    將全數歸還為由，向楊敏汎借款新臺幣(下同)20萬元，使楊
    敏汎信以為真，於108年9月10日分別匯款10萬元、10萬元與
    黃弘毅之王道銀行帳戶00000000000000號。後黃弘毅未依約
    還款，始悉受騙。
二、案經楊敏汎訴由臺南市政府警察局學甲分局報告臺灣臺南地
    方檢察署檢察官偵查起訴。
    理  由
一、關於證據能力之認定：
  ㈠以下所引用具傳聞證據性質之供述證據，因檢察官、被告黃
    弘毅於本案言詞辯論終結前，均未爭執其證據能力，本院審
    酌前開證據之作成或取得之狀況，並無非法或不當取證之情
    事，且亦無顯不可信之情況，依刑事訴訟法第159條之5規定
    ，均具有證據能力。
  ㈡其餘所引用卷內非供述證據性質之證據資料，均無違反法定
    程序取得之情形，依刑事訴訟法第158條之4規定之反面解釋
    ，均應有證據能力，合先敘明。
二、訊據被告固坦承其於108年9月9日以通訊軟體LINE向告訴人
    稱已申請房貸，因房子並無貸款，可順利核貸，核貸後將全
    數歸還，告訴人因而於108年9月10日匯款20萬元予被告之事
    實，惟矢口否認涉有詐欺取財之罪嫌，辯稱：伊是以上開理
    由向告訴人收取工程款，並非詐騙告訴人等語。經查：
  ㈠刑法之詐欺取財罪，係以行為人意圖為自己不法之所有，以
    詐術使人陷於錯誤，而將本人或第三人之物交付為要件，而
    所謂詐術，係指傳遞與事實不符之資訊之行為，包括虛構事
    實、歪曲或掩飾事實等手段皆屬之。又所謂陷於錯誤，係指
    任何一種不正確而與事實真相不相符合之事件與狀態，致使
    被害人對於締約之基礎事實之認知產生錯誤評估而影響意思
    表示之正確決定而言。債務人之清償能力及意願，於一般借
    貸交易上屬影響債權人是否同意貸與款項之重要事項，債務
    人本應詳實告知以使對方得以評估風險進而決定是否借貸款
    項，若其任意捏造不實、虛構之還款或報償，使債權人誤信
    債務人確有能力繳付約定之借款或報償，致使債權人出借款
    項，當屬施用詐術之行為。是本件被告所為是否構成刑法之
    詐欺取財罪，抑或僅係民事上之債務不履行糾紛，即應視其
    向告訴人借款時，是否自始即無償債之意思，而具有不法所
    有之意圖，以及其取得告訴人財物之交付時，有無施行詐術
    之行為，使告訴人陷於錯誤，以為判斷。
　㈡被告於107年12月16日，在臺南市○○區○○路000號與告訴人簽
    訂室內裝修契約，為告訴人裝潢臺南市○○區○○路00號之1房
    屋，於108年2月20日開工，被告於108年9月9日以通訊軟體L
    INE向告訴人稱「另外有件事想先跟妳拜託，我這幾週這麼
    不振作其實是因為我的現金卡住了，我已申請房貸，我的房
    子沒有貸款，可順利核貸，但是實在是急用，明天可否先跟
    你收20萬，月底前我的房貸下來先全數歸還，再看工程進度
    跟妳收款，(雙手合十之圖案)，我是真的有困難才會這樣開
    口，拜託妳了」等語，告訴人因而於108年9月10日分別匯款
    10萬元、10萬元至被告之王道銀行帳戶（帳號000000000000
    00號）之事實，為被告所不爭執，並有建築物室內裝修設計
    委託及工程承攬契約書1份、被告與告訴人LINE對話截圖1份
    、告訴人之中國信託銀行帳號0000000000000000號帳戶108
    年1月1日至同年10月6日存款交易明細1份（警卷第49至60頁
    、營偵卷第39至57頁、警卷第42至48頁）在卷可資佐證，此
    部分之事實應堪認定。
  ㈢證人即告訴人楊敏汎於偵查時證稱：「107年12月16日簽約請
    他裝潢，我們約好12期要匯工程款給他，我107年12月6日給
    他12萬訂金，他陸續有施工，施工到108年9月9日就沒有任
    何進展，也沒有去工地。(問：他說他資金周轉不靈，為何
    願意繼續匯20萬給他？)他對話有提到，貸款下周就會進來
    ，加上他有說工程所需裝修材料在哪個時間會到現場，所以
    ，我就相信他。(問：他是從何時失聯？)109年9月11日。」
    等語（營偵卷第69至70頁）；「(問：與被告如何認識?)我
    們在PTT徵求老屋裝修，被告主動跟我們接洽，我們就簽定
    裝潢合約。(問：107.12.16與被告簽定契約請被告裝潢，約
    好12期給付工程款，每期多少錢？如何給付給被告？)是。
    一期八萬，用匯款的方式，匯到他王道銀行的帳戶。（問：
    約好12周要完成工程?)是。(問：被告施工到108.9.9就沒有
    進展？)是。(問：被告說108.9.9又請你支付20萬，是因為
    他施作的工程已超出你支付的76萬？)不是。被告是以他資
    金周轉為由，叫我再支付給他20萬元，說後面的鋁門窗的材
    料都要到了，請我先幫忙看能不能先轉20萬元給他，他資金
    下來就會把20萬元還我，他後續會按照工程進度完工。(問
    ：【提示108年營偵字第2090號第39頁】這是否為被告向你
    收20萬元的對話紀錄？)是。(問：你為什麼會願意在被告說
    他現金卡住時，還借他二十萬？）他說他用他的房子借款，
    說月底貸款就會下來，但其實被告名下也沒有房子，他是詐
    騙。」等語（調偵卷第26頁）。依據證人即告訴人楊敏汎上
    開證述，其係因被告聲稱要以房屋抵押貸款，貸款下來就會
    先還款給告訴人，告訴人因而將20萬元借給被告。
　㈣被告曾於107年前以房屋為擔保向聯邦銀行申請長期擔保放款
    2,500萬元，於108年9月間貸款餘額為1,005萬元，而除該筆
    貸款外，被告迄109年9月並無其他貸款等情，有財團法人金
    融聯合徵信中心109年11月5日金徵（業）字第1090008900號
    函及所附會員報送授信資料明細（調偵卷第89至96頁）。是
    被告於109年間並未以房屋抵押向銀行貸款，自無取得銀行
    核撥貸款之可能，被告於上開LINE通訊軟體向告訴人稱「已
    申請房貸、可順利核貸」等語，顯非事實。
  ㈤被告雖辯稱，伊並非向告訴人借款，而是以上開話術，向告
    訴人收取工程款，因伊與告訴人對於工程進度認知不同，很
    難收取工程款，所以才以上開話術向告訴人收款云云。然查
    ：
　⒈被告於108年9月9日在LINE通訊軟體對告訴人稱「另外有件事
    想先跟妳拜託，我這幾週這麼不振作其實是因為我的現金卡
    住了，我已申請房貸，我的房子沒有貸款，可順利核貸，但
    是實在是急用，明天可否先跟你收20萬，月底前我的房貸下
    來先全數歸還，再看工程進度跟妳收款，(雙手合十之圖案)
    ，我是真的有困難才會這樣開口，拜託妳了」等語（營偵卷
    第77頁），依據文義解釋，被告向告訴人表示伊因現金周轉
    不靈，已申請房貸，欲向告訴人先收20萬元應急，待月底前
    房貸下來即先將20萬元全數歸還告訴人，之後再按工程進度
    向告訴人收工程款，被告語意係向告訴人「借款20萬元」，
    而非向告訴人收取工程款20萬元。
　⒉依據被告與告訴人簽訂之建築物室內裝修設計委託及工程承
    攬契約書（警卷第49至60頁），自開工日起合計12週完工，
    工程款120萬元，每週給付，按工程進度表分12期收款。上
    開裝修工程自108年2月20日開工後，至109年9月間顯然已逾
    越原定工程期間12週，被告若意在向告訴人請求給付工程款
    ，大可向告訴人表示要按契約請求告訴人給付工程款，不應
    使用「房貸下來先全數歸還，再看工程進度跟妳收款」之用
    語，使告訴人誤以為被告向其借款，之後會返還借款。
　⒊況且，被告於本院審理時自承，並無與告訴人就工程進度有
    所爭執，或是向告訴人請求給付工程款而告訴人拒絕給付之
    印象（本院卷第109至110、115頁），足認被告所稱因與告
    訴人就工程進度認知不同，而以上開話術向告訴人請求給付
    工程款云云，顯與常情不符，不堪採信。而被告既稱係以上
    開話術向告訴人請求給付工程款，並稱既然是工程款即無返
    還之必要（調偵卷第127頁、本院卷第100頁），足認被告自
    始即無返還20萬元之意。
  ㈥被告雖辯稱已將款項全數用在告訴人之工程上云云，並提出
    工作表、8月中申請款總表各1紙為證（本院卷第83、85頁）
    ，然上開表單均未記載被告支付款項之日期，未能證明確係
    被告於108年9月10日取得告訴人交付20萬元之去向，亦無法
    據以證明本件告訴人交付被告之20萬元為本案之工程款，上
    開證據無從為被告有利之認定。
　㈦綜上所述，被告確係虛構「已申請房貸，待取得房貸即會返
    還20萬元」之不實資訊，向告訴人施用詐術，致告訴人陷於
    錯誤而交付20萬元，且自始即無返還20萬元與告訴人之意，
    足認被告客觀上有施用詐術之行為，主觀上有詐欺之不法所
    有意圖及犯意，其犯行應堪認定，應予依法論科。
三、論罪科刑：
  ㈠核被告所為，係犯刑法第339條第1項之詐欺取財罪。
  ㈡爰審酌被告不思循合法正當途徑向告訴人請款，竟圖不法利
    益，自始即無償還之意願，卻虛構上開理由，向告訴人借款
    ，使告訴人陷於錯誤而出借20萬元款項，蒙受財物損失，所
    為殊值非難；復考量被告犯罪動機、目的、手段等犯罪情狀
    ，暨被告犯後矢口否認犯行之態度，復迄未賠償告訴人所受
    損害等情，兼衡被告於本院審理中自述大學畢業、在鋁門窗
    工廠上班、月收入約4萬元、與父母同住、無須扶養任何人
    等智識程度及家庭經濟生活狀況（本院卷第116頁）等一切
    情狀，量處如主文所示之刑，並諭知易科罰金之折算標準，
    以資懲儆。
四、沒收部分：
    按犯罪所得，屬於犯罪行為人者，沒收之；於全部或一部不
    能沒收或不宜執行沒收時，追徵其價額，刑法第38條之1第1
    項前段、第3項分別定有明文。查被告本案向告訴人詐得之2
    0萬元，核屬被告之犯罪所得，未據扣案，被告亦迄未返還
    予告訴人，此據被告、告訴人於本院審理時陳明在卷，上開
    犯罪所得倘予宣告沒收或追徵，亦查無刑法第38條之2第2項
    所定過苛之虞、欠缺刑法上之重要性、犯罪所得價值低微，
    或為維持受宣告人生活條件之必要等情形，為使被告不能坐
    享犯罪成果，以杜絕犯罪誘因及回復合法財產秩序，自應依
    刑法第38條之1第1項前段、第3項規定宣告沒收，並於全部
    或一部不能沒收或不宜執行沒收時，追徵其價額
據上論斷，應依刑事訴訟法第299條第1項前段，刑法第339條第1
項、第41條第1項前段、第38條之1第1項前段、第3項，刑法施行
法第1條之1，判決如主文。
本案經檢察官白覲毓提起公訴，檢察官李佳潔到庭執行職務。
中　　華　　民　　國　　111 　年　　6 　　月　　16　　日
　　　　　　　　　刑事第六庭  審判長法　官　高如宜
　　　　　　　　　                  法  官  鄭銘仁
　　　　　　　　　                  法  官  陳鈺雯
以上正本證明與原本無異。
如不服本判決應於收受本判決後20日內向本院提出上訴書狀，並
應敘述具體理由。其未敘述上訴理由者，應於上訴期間屆滿後20
日內向本院補提理由書狀（均須按他造當事人之人數附繕本）「
切勿逕送上級法院」。
  　　　　　　　　　　　　　　　   書記官　蔡雅惠
中　　華　　民　　國　　111 　年　　6 　　月　　23　　日

附錄法條：
中華民國刑法第339條
意圖為自己或第三人不法之所有，以詐術使人將本人或第三人之
物交付者，處5年以下有期徒刑、拘役或科或併科50萬元以下罰
金。
以前項方法得財產上不法之利益或使第三人得之者，亦同。
前二項之未遂犯罰之。